臺灣臺北地方法院民事判決　九十年度訴字第三一六六號
　　原　　　告　　豪格商行即乙○○
　　複　代理人　　丙○○
　　被　　　告　　萊爾富國際股份有限公司
　　法定代理人　　甲○○
　　訴訟代理人　　溫哲彥
　　　　　　　　　丁○○
右當事人間請求損害賠償事件，本院判決如左：
    主    文
原告之訴及假執行之聲請均駁回。
訴訟費用由原告負擔。
    事    實
甲、原告方面：
一、聲明：
（一）被告應給付原告新台幣（下同）三百六十四萬零六十元，及自民國八十九年十
      二月五日起至清償日止，按年息百分之五計算之利息。
（二）願供擔保請准宣告假執行。
二、陳述：
（一）原告前於八十七年十月十四日為加盟經營萊爾富便利商店而與被告公司訂立委
      託加盟契約，契約期間自八十七年十月十五日至九十二年十月十四日計五年，
      加盟對價為三十萬元並提供不動產設定擔保予被告，原告在完成被告所規定之
      一切程序後，即於台北市○○街一百三十號之「萊爾富便利商店延吉二店」開
      始營業。惟自八十九年下半年度開始，被告不顧原告努力經營兩年餘所造就之
      良好績效，竟引用被告單方所定之內部管理規章及定型化加盟契約之規定，對
      原告為過度、不當之督導、巡店、檢核、罰款，並對原告施加壓力，原告因不
      堪其擾，而在經營狀況良好，每月均有大量盈餘之情形下，於同年十二月四日
      被迫選擇退出經營（不惟寧是，該等由原告所發提前解約之通知函內容竟是由
      被告公司提供統一之格式）。而被告公司藉此則達到再次招商，徵求新加盟店
      進入後對其再次收取加盟金及權利金之目的。
（二）按「因可歸責於債務人之事由，致為不完全給付者，債權人得依關於給付遲延
      及給付不能之規定行使其權利。」、「因可歸責於債務人之事由，致給付不能
      者，債權人得請求損害賠償」、「解除權之行使，不妨礙損害賠償之請求」、
      「權利之行使，不得違背公共利益，或以損害他人為主要目的。」，「行使權
      利，履行義務，應依誠實及信用之方法」，民法第二百二十七條第一項、第二
      百二十六條第一項、第二百六十條、第一百四十八條分別定有明文。被告對於
      原告之經營技術及指導，依系爭加盟契約之規定，迨為被告履行加盟契約時重
      要之主給付義務之一。惟被告於履約過程中，過度或不當干預原告之履約，或
      逕以違反公序良俗之方式提出給付或以權利濫用之手段遂行其加損害於原告之
      主要目的，徵諸上開條文及系爭加盟契約之約定，被告之行為，顯係以可歸責
      於被告本身之事由而提出完全不符合債務本旨之給付，顯已該當民法第二百二
      十七條所定之不完全給付，原告據此依民法第二百二十六條第一項及第二百六
      十條之規定，向被告請求損害賠償，自有理由。
（三）本件損害賠償金額之計算如下：按「損害賠償除法律另有規定或契約另有訂定
      外，應以填補債權人所受損害或所失利益為限。」民法第二百一十六條第一項
      定有明文，「民法第二百六十條... 該條所規定之損害賠償請求權，係專指因
      債務不履行之損害賠償而言。」最高法院五十五年台上字第二七二七號亦著有
      判例。本件原告所失利益為，原告因不堪被告無理之督導巡店檢核，前於八十
      九年十二月四日發函解除加盟契約，故尚餘三十四點五個月之契約期間未履行
      （八十九年十二月五日至九十二年十月十四日）。原告於八十七年十二月至八
      十九年十一月之月平均拆帳後淨收益為十萬五千五百零九元，乘以三十四點五
      個月合計共三百六十四萬零六十元，即為原告於原契約期間內所喪失之履行利
      益。承上，原告因被告公司未依債之本旨提出給付，甚且不當行使契約權利逼
      迫原告主動解除加盟契約，核其不完全給付之行為，已使原告喪失相當於三十
      四點五個月加盟契約履行期間（八十九年十二月五日至九十二年十月十四日）
      所可期待之拆帳後淨收益。即原告因可歸責於被告不完全給付之事由，受有相
      當於剩餘三十四點五個月加盟期間預期利益之損失。
（四）對於被告抗辯之陳述：
    １、民法第二百二十六條與民法第二百六十條並非不能並存之請求權基礎，被告
        仍不能免其損害賠償責任。按民法第二百二十七條規定：「因可歸責於債務
        人之事由，致為不完全給付者，債權人得依關於給付遲延或給付不能之規定
        行使其權利」。民法第二百二十六條規定：「因可歸責於債務人之事由，致
        給付不能者，債權人得請求賠償損害」。又，民法第二百五十六條規定：「
        債權人於有第二百二十六條之情形時，得解除其契約」。第二百六十條規定
        ：「解除權之行使，不妨礙損害賠償之請求」。就契約解除與損害賠償之關
        係，各國立法例或有不同，我國則係採取履行利益賠償主義。所謂「履行利
        益賠償主義，係指債權人得解除契約並就因債務不履行所致之損害，一併請
        求賠償，換言之，損害賠償請求權係因債務不履行所生，屬於原債權之變換
        型態，並非因解除權之行使而新發生，故原有之損害賠償請求權，不因契約
        解除而失其存在。最高法院五十五年台上字第一一八八號判例要旨亦謂「民
        法第二百六十條規定解除權之行使，不妨礙損害賠償之請求，據此規定債權
        人解除契約時，得併行請求損害賠償，惟其請求損害賠償，並非另因契約解
        除所生之新賠償請求權，乃使因債務不履行（給付不能或給付遲延）所生之
        舊賠償請求權，不因解除而失其存在…」。依據上開學說與實務之見解，因
        債務人給付不能所生之損害賠償責任，不因嗣後雙方契約解除而消滅。本件
        被告之不完全給付，係屬不能補正之情形，故原告得依給付不能之規定，請
        求損害賠償並解除契約。查被告於履行督導、輔導原告經營加盟店之義務時
        ，以違反誠信原則之方式為給付，其給付不符債之本旨而有瑕疵，則被告縱
        以符合債之本旨、誠信原則之方式再為給付，亦無法補正原告所受之損害，
        故被告不完全給付之行為既屬不能補正，則原告自得依給付不能之規定，請
        求損害賠償並解除契約。
    ２、按民法第一百四十八條規定：「權利之行使，不得違反公共利益，或以損害
        他人為主要目的。行使權利，履行義務，應依誠實及信用方法」。權利濫用
        係在外觀上為權利之行使，實質上卻違反權利之社會性，因而不得認為正當
        行使權利之行為。即行使權利因逾越權利之本質及經濟目的，或逾越社會觀
        念所允許之界限，而成為權利之濫用。例如行使權利對於權利人無正當利益
        、行使權利而使義務人遭受與權利所得利益顯不相當之損失、或權利人以行
        使權利之方法加害於他人為目的等皆屬之。查兩造締結委託加盟契約第十二
        條第一項之約定：「乙方（即原告）自簽訂本契約後應即接受甲方（即被告
        ）之監督指揮，並應依據契約及甲方所定之各種管理規章、辦法、守則或現
        行實際經營運作之相關規定負責管理加盟店之業務」。因此，原告即負有依
        照被告所制訂之管理規章、辦法等制度經營管理加盟店之義務，以獲得經營
        之利潤為其報酬；而被告亦有權要求原告遵守被告所制訂之各項規則，並負
        有提供經營相關之經驗與指導之義務。惟綜觀兩造間委託加盟契約內容，僅
        有對於原告若違反管理規章、辦法之各種處罰之細節認定，對於被告如何提
        供經營指導之方式、範圍、頻率等問題，則無任何拘束被告之規定，則兩造
        契約之對於加盟主（即原告）不符平等互惠原則。又原告自八十七年十月起
        與被告簽訂加盟契約後，營運狀況良好，業績經常為同區第一，而政府機關
        多次不定期查訪評鑑稽核，皆全部合格，且有極好的評語，顯見原告經營狀
        況良好，取得收入亦為同區之冠，當無中途解除契約之理。惟至八十九年十
        一月份起，被告更換原告所屬區域之稽核督導人員，其於短短一個月內密集
        巡店、稽核，且多次挾契約不公平內容之優勢，以被告內部規定為由，對原
        告施以勞力操作，以致原告無法兼顧店內業務，且督導巡店，竟親自拿取大
        量包子、關東煮自行蒸煮，並恣意要求增加訂貨量，終致報廢數量增加而招
        致損害，其事例謹詳列於后：（１）八十九年十一月（十一月八日至十二月
        七日）單月督導巡店次數高達二十二次（其中十一月十日、十五及二十一日
        尚有一天巡店二次之記錄），比較同年十月、九月、八月、三月各為兩次，
        七月、五月、四月則僅為一次。（２）八十九年十一月、十二月之報廢費用
        分別為九千二百二十三元以及七千七百元，然比較原告八十九年一月至十月
        平均每月報廢費用僅三千二百五十六元。而原告報廢品費用自八十九年十一
        月遽增之原因，係因被告指派之稽核督導人員故意忽略商品有其商圈、季節
        、銷售量之特性，皆一律無理要求保存期限極短之鮮食品須維持一定存量，
        導致存貨過多逾期報廢，造成原告須負擔鉅額之報廢費用。（３）被告以錯
        誤之檯帳條要求原告按檯帳條上架，事後卻以原告未正確上架為由，強行脅
        迫簽名承認。查兩造委託加盟契約並未就督導巡店次數加以規定，惟契約內
        容既未規定，則應以符合誠信原則、避免權利濫用之方式為之。今被告所屬
        之督導以頻繁之頻率至原告商店進行巡店檢核，原告一方面須招呼來店之消
        費者，另一方面尚須應付督導無理之要求，而被告多次不當以未公開之內部
        規範為由，對原告施壓，導致原告受損甚鉅。被告之要求、督導、檢核之行
        為，看似微不足道，然對於原告而言，因原告乃夫妻二人辭去原有工作，投
        入加盟店之經營，且家中尚有一殘障之孩童需要照顧，加上加盟店之經營乃
        二十四小時全年無休，原告實難有喘息之機會，因而被告無理要求、開單處
        罰、朝令夕改之規章等等，對於原告所造成之心理、經濟上雙重壓力，不可
        謂不大。不惟寧是，被告於逼迫原告退出經營後，隨即於二個月之結算帳務
        後重行快速替換第二位加盟主，並於一個半月後重施故技，脅迫解約，再經
        二個月結算帳務後進駐第三位加盟主迄今。核被告之行為，顯然違反誠信原
        則與權利濫用原則，構成不完全給付之債務不履行行為。
    ３、被告辯稱原告退出經營之原因，乃因個人因素之考量而非被迫選擇退出云云
        ，惟被告違反誠信原則、權利濫用原則之不完全給付，構成債務不履行，已
        如前述，則原告解除契約退出經營，當然係個人因素之考量，亦即被告之行
        為已造成原告精神上、經濟上莫大之壓力，使原告不得不解除契約，被告所
        言，實係推諉之詞。被告以其經濟上之優勢，見原告所經營之延吉二加盟店
        業績高、收入利潤高、並經政府機關評鑑為優良商店，對廣大有意願參與加
        盟之消費者而言，招商容易，不啻為極佳之樣板商店，以快速之汱換率操作
        ，必能謀取加盟者極大的加盟金，因而對原告故意施以違反誠信原則、權利
        濫用原則之不完全給付行為，除造成原告財產上損害，亦造成原告精神上之
        壓力，使原告不得不解除契約，故被告應對原告負損害賠償責任。
    ４、原告從未懷疑被告督導巡店帶有輔導性質，惟一家經營已超過二年之加盟店
        ，對於一般事務之處理已臻熟練，當無密集輔導之必要，何以被告仍在短短
        一個月內巡店二十二次？何以於八十九年十一月至十二月間，平均不到二天
        就巡店一次，甚至還有一天巡店二次之紀錄？甚且被告公司之督導曾經於凌
        晨四時進入原告店內，未出示證件，亦未與值班店員交談，而四處走動指指
        點點，見原告店務無疏失，因而未提出巡店記錄表加以記錄而悻悻然離去，
        核被告行為實無「輔導」之意，被告故意施加壓力於原告，逼迫原告退出其
        加盟經營體系之意圖，昭然若揭。被告又稱原告八十九年十月業績下滑，故
        當月份巡店次數較多，且訪店時間均選擇離峰時段云云。然查原告八十八年
        一月至九月平均單日業績為四萬八千六百十元，與該延吉二店前由直營店經
        營時之八十七年一月至九月平均單日業績之四萬三千七百四十元相較，即有
        上升，被告對此皆避而不談。又八十八年十月業績突然上揚之原因，乃係位
        於同一競爭商圈之福客多商店因九二一大地震撤店所致。由於業績之外在影
        響因子不同，故以八十八年十月與八十九年十月互相比較，本即無法產生客
        觀之結果，更何況八十九年下半年，台灣整體經濟狀況不佳，失業率攀升，
        民眾購買能力下降，是被告故意忽視其他影響業績之因素，故意不當擷取八
        十八年度業績最高之一個月，作為比較標準，意圖造成原告業績下滑之印象
        ，實有未洽。另被告於八十九年十一月二十四日巡店時間為上午十時二十分
        至十二時、同年月二十六日為十三時至十三時四十五分、同年十二月五日為
        上午十時三十分到店、同年月七日為中午十二時五十分至十三時十分，均是
        尖峰時刻，嚴重影響原告之營業。
    ５、被告辯稱督導於八十九年十一月十五日下午係因進店整理店務，並非一日訪
        店二次云云。查八十九年十一月十五日確有兩紙不同之訪店記錄表，且該訪
        店記錄表由被告督導勾選「例行性巡店」，顯與被告所謂「進店整理店務」
        不同，是被告所辯與事實不符。又被告辯稱由交接清冊可看出無漏水情事，
        且查無原告反應單云云。查原告分別於八十八年六月三十日、八十九年三月
        間、八十九年四月十八日以及八十九年十一月六日數次向被告反應天花板漏
        水，請求被告派人修理。再者接店之後所發生之天花板漏水情事，又如何能
        從被告所提之交接清冊？被告所言實不足採。又被告提出錄影帶，聲稱係為
        幫原告巡視大夜，了解值勤狀況云云。惟查被告督導、大夜稽核人員等三人
        進店時，恰為原告加盟店進貨理貨之時，而大夜時段僅一人值班，店內堆置
        貨品或櫃臺無人（值班店員正忙於理貨），皆屬當然，本不足為奇。又被告
        督導等人既已配戴證件，卻非進行巡店（因其未帶巡店記錄表），顯然與契
        約或規章內容規定相違。再者若真如被告所言，當時係進店瞭解值勤狀況以
        轉告原告注意，則何以將證件配戴於胸前暴露身份，此舉豈非使店員有所警
        惕而隱藏不當行為？被告此種行為實與一般經驗法則相悖。又原證十號至原
        證十三號之錄影帶，為原告於十一月八日至十二月十七日期間所拍攝，在說
        明當時所謂督導、整店之顯不合理與貨架檯帳條根本錯誤之狀況，該錄影帶
        係作為訴訟資料之證據，而非原告訴訟外之陳述，於此敘明。又被告所提被
        證十號之照片，實無法證明該拍攝地點為原告經營之延吉二店（實則，被告
        數百家門市內裝潢設計、商品陳列、貨架形式、顏色等，均須依照被告規劃
        ，故極為相似），是亦無法證明原告店務凌亂與否，其中部份組別之對照照
        片亦顯非同一貨架之照片，故原告否認上開照片之真正。
    ６、再被告公司管理規章第九章「行政管理」第一節總部人員第一點規定：「總
        部依需要設置『督導』人員，負責提供加盟主有關經營管理之資訊、技術、
        建議、輔導與諮詢」。第二點則規定：「『督導』給予加盟店關於經營管理
        方面之輔導與建議，加盟主及其受僱人有配合改善之義務」。經查，被告公
        司之督導完全不顧該項商品銷售情況多寡，只顧被告公司利益，竟逕自取商
        品加以烹煮，造成商品過期報廢，則依照上開被告公司自訂之規範內容，督
        導親自烹煮商品，顯然超過「建議」「輔導」之範圍，顯然有構成權利濫用
        之嫌。被告督導經常於中午消費者眾多、或進貨時段進店巡訪，使原告疲於
        奔命。督導進店巡查時，原告必須配合督導指示，就其所指出之處作立即改
        善，不得怠慢。查被告之行為，除造成消費者結帳大排長龍，對於原告經營
        加盟店之印象之損害，亦無法估計。查原告經常或因貨架上有「未拉補」情
        況（即指貨架上最外緣商品已被買去，貨架上仍有存貨，但未將貨架補滿之
        情形）而遭被告公司扣分記點，查「未拉補」之發生，實因原告商店消費者
        眾多，商品出賣速度快，店內人員當無法時時刻刻保持貨架補滿，出現「未
        拉補」實屬正常。此外，原告亦經常因貨架上出現空排面而遭被告公司遽以
        警告，然空排面之出現，實因被告公司物流系統控管不當，常有斷貨情形發
        生，加盟主訂不到貨，當然無法補足空排面，若以其他商品替代，又遭被告
        公司扣分處罰，動輒得咎。為此，被告公司從未檢討原因，僅一昧地處罰加
        盟主，原告實感無奈。被告公司管理規章之修改次數頻繁，造成加盟主無所
        適從，且管理規章之變更修改從未徵詢加盟主意見，亦從未得加盟主同意，
        加盟主履行契約處於不公平、不對等之地位，至為明顯。尤有甚者，規章未
        規定之店務細節，諸如店門口地毯擺放方式（直放或橫放）等，亦多隨督導
        個人喜好決定，無法統一，稍不合意，即有受到開單扣款處罰之虞，原告心
        理之壓力，可想而知。綜觀被告之詞，或辯稱密集督導巡店乃為輔導店務，
        或遽以促銷、重整專案等為其行為合理化之辯，惟就兩造合作關係已滿二年
        之際，何以突然變更其履行債務之方式（即督導、輔導等），皆無說明。且
        其答辯者，多避重就輕，斷章取義，甚至有意圖混淆視聽者。被告履行債務
        構成不完全給付，已如前述，且其不完全給付乃屬不能補正之情形。經原告
        於八十九年十二月四日主張解除契約後，進行交接盤點之前，被告公司立即
        將延吉二店與他人簽約經營，核其情顯屬不能補正。綜上所述，被告履行債
        務之方式，違反誠信原則、權利濫用原則，構成不完全給付之債務不履行，
        依法應賠償原告所受之損害。
三、證據：提出營利事業登記證影本一份、委託加盟契約書影本一份、存證信函影本
    八份、各月拆帳後淨收益統計表暨存匯款記錄影本一份、委託加盟店往來帳影本
    一份、督導訪店記錄表（一）（二）影本計三十三份、門市稽核表（一）之二影
    本一份、錄影帶五份、錄音帶譯文影本一份、管理規章影本二份、優良商店認證
    店隱形消費者訪查評核表影本二份、報廢費用明細表影本一份、台北市政府公文
    影本一份、委託加盟契約書附錄四影本一份、委託加盟契約書附錄一影本一份為
    證。
乙、被告方面：
一、聲明：
（一）原告之訴駁回。
（二）如受不利判決，願供擔保請准宣告免為假執行。
二、陳述：
（一）查原告之所以退出加盟店經營之原由，參諸其於八十九年十一月二十七日由乙
      ○○具名以台北敦南郵局第九九二號存證信函向被告表示：「豪格商行於民國
      年１０月日與萊爾富國際股份有限公司訂立加盟契約，因身心俱疲，於民國
      年月日要求解除加盟契約，請准許，謝謝」等語，及於八十九年十二月
      四日改以乙○○豪格商行名義寄發台北敦南郵局第一五一號存證信函向被告表
      示：「豪格商行於民國87年10月15日與萊爾富國際股份有限公司訂立加盟契約
      ，因身心俱疲，於民國年月日解除加盟契約」等語，可知係因其個人因
      素之考量，而請求被告准許其退出加盟，絕非如本件起訴狀所述係被迫選擇退
      出。原告僅空言且抽象地主張被告對原告為過度、不當之督導、巡店、檢核、
      罰款，並對原告施加壓力云云，並未提出其所謂過度、不當之督導、巡店、檢
      核、罰款以及施加壓力等之具體事證，即原告並未就其所主張之被告未依債務
      本旨提出給付此等不完全給付之構成要件事實為具體之主張及舉證，其請求顯
      屬無據。
（二）按不完全給付之情形，債權人究應依給付遲延或給付不能之相關規定行使權利
      ，端視不完全給付之情形可否補正而定，並非謂債權人可任意選擇適用給付不
      能或給付遲延之規定行使權利。原告僅謂「被告之行為，顯係以可歸責於被告
      公司本身之事由而提出完全不符合債務本旨之給付，顯已該當民法第二百二十
      七所定之不完全給付，原告據此依民法第二百二十六條條第一項及第二百六十
      條之規定，向被告請求損害賠償，自有理由」云云，並未敘明何以本件其所主
      張之不完全給付情形應適用關於給付不能損害賠償規定之理由所在。又民法第
      二百二十六條第一項規定之損害賠償請求權係以契約存在（未經解除）為前提
      ，而民法第百六十條損害賠償請求權則以契約業經解除為前提，二者不能係並
      存之請求權，原告同時加以主張，亦有違誤。縱使（假設語氣）被告有原告所
      主張之未依債務本旨提出給付之債務不履行情事，其所造成之損害亦非原告所
      主張之剩餘加盟期間預期利益之損失，蓋本件原告所主張之剩餘加盟期間預期
      利益之不能取得，係因原告主動終止加盟契約所致，與前開原告所謂被告有不
      完全給付之債務不履行情事毫無因果關係。
（三）兩造簽訂之委託加盟契約內容，係由被告委託原告代為經營管理被告所有之加
      盟店，並由被告給付經營報酬予原告，則原告顯非消保法所規定之消費者，要
      無消保法之適用可言。次按，依兩造間委託加盟契約之約定，加盟店既係被告
      所有（設備、裝潢、資財、器具、商品、營業收入等），而原告僅係受被告委
      託代為經營及代管加盟店並因此獲得由被告所給付之經營報酬，則依此等契約
      之性質以及契約第一條所定：「乙方（即原告）秉持最大誠意參與甲方（即被
      告）加盟體系，於契約期間確實履行應盡義務，且恪遵甲方所訂各種管理規章
      、守則、辦法等及經營之理念與體制，以維護並提昇甲方整體經營形象，俾能
      達成利益共創，利潤共享之目的」之契約目的而言，兩造間之加盟契約內容即
      無何不妥之處，原告空言主張不符平等互惠原則云云，顯無所據。況「契約內
      容是否符合平等互惠原則」與「契約履行階段之有無權利濫用及違反誠信原則
      情事而構成債務不履行」間，係不同階段且無關之二事，原告將二者牽強附會
      劃上等號，顯無可採。
（四）原告所舉被告權利濫用不符誠信原則之債務不履行情事等節，並非事實，且未
      舉證以實其說，要無可採：
    １、督導訪店乃為基本工作職責要務與重心所在，為維護加盟主與執行被告公司
        政策以達雙贏目的之必需步驟，且督導訪店並非與稽核缺失劃上等號，而乃
        與輔導教育並行，故督導訪店次數偏高並非完全是針對缺失。又原告經營延
        吉二店，於八十九年十月份較去年同期即八十八年十月份於該地商圈並無任
        何外力因素影響與競爭店介入分割商圈市場情況下，平均單日業績由七萬餘
        元嚴重下滑至六萬元，其業績下滑幅度甚大，為維護原告切身利益並探討業
        績嚴重下滑原因所在，故督導於當月份巡店次數較以往月份為多，係為了解
        原因並協助原告解決業績下滑問題。況且督導訪店時間均選擇離峰時段，其
        時來店消費者較少，實無造成原告窮於應付之可能。再督導係因耳聞全家便
        利商店將於次月（即十二月）於該商圈開張，為強化原告自身經營與競爭能
        力，故於當月份多次到店視察追蹤該商圈變化狀況及觀察競爭店整體開店裝
        潢施工進度，以準備規劃行程研擬方案與競爭店作一促銷對抗。因鑒於上開
        因素，督導當月多次到店輔導，並多次輔導原告如何改善缺失，且被告公司
        亦擬全力支援原告作促銷活動以對抗競爭店之開幕，惟原告不但於店舖基本
        操作缺失甚多且持續不予改善，甚且拒絕被告公司之全力支援。
    ２、關於報廢費用之負擔乙節，被告自締約以來均依據原告每月鮮食品進貨成本
        價之固定比率提撥金額予原告，補助原告之報廢費用，故被告自八十九年一
        月至十月提撥予原告之月平均補助款為三千九百九十五元，遠高於被告所負
        擔之月平均報廢費用三千二百五十六元，換言之，原告實際上並未負擔任何
        報廢費用，反而因被告提撥報廢補助款而獲有利益，故原告故意隱瞞被告給
        付高額報廢補助款之事實，而謂其需負擔高額之報廢費用云云，顯與事實不
        符。被告於八十九年十一月一日至十二月三十一日舉辦全省門市「自助區熱
        食品‧鮮食品促銷競賽」活動，且包子系列商品亦同時為同年十一月份促銷
        活動主題之一，為使活動案確實執行與順遂，並充分滿足及刺激消費者購買
        慾，故督導較要求加盟主即原告就鮮熱食部分確實操作烹煮，並無何不妥，
        絕非無視商品之商圈、季節特性等因素所為之無理要求。實則依據督導巡店
        檢核表，原告於前揭促銷鮮熱食活動期間操作程序配合度甚為不佳，原告忽
        視自身操作不當及不予配合輔導導致報廢品增加之事實，而僅因十一月份及
        十二月份之實際報廢費用超過被告補助之金額致其無法如八十九年一月至十
        月般（即實際報廢費用小於被告補助之報廢金額）從被告之報廢補助款項獲
        利，即認為其受有損害，乃故意隱瞞前揭各項事實，而誣指係因被告督導之
        行為導致其負擔高額之報廢費用云云，而謂被告係權利濫用，所為給付不符
        債務本旨云云，顯無足取。
    ３、關於原告主張被告以錯誤檯帳條要求上架且脅迫簽名乙節，顯與事實不符。
        因依被告公司業務單位與行銷單位年度工作計劃，該時期適逢年度貨架重整
        專案實行期間，故會發予新式檯帳條請原告配合調整，而非發予錯誤檯帳和
        強行要求更換並脅迫簽名承認。且於該貨架檯帳調整期間，被告公司有鑒於
        原告人力缺乏，乃動員轄區人力全力支援完成調整動作，且完全義務支援並
        無依規章規定收取任何人力費用，原告謂此等輔導支援行為不符誠信原則而
        為無理要求與權利濫用云云，豈有理哉？
    ４、關於原告所謂督導巡店頻繁以未公開之內部規範無理要求云云，抽象空泛無
        據，被告謹此鄭重否認之。另原告謂被告無理要求、開單處罰、朝令夕改之
        規章等等造成其心理及經濟上之雙重壓力云云，亦顯無所據。蓋便利商店之
        經營型態為二十四小時全年無休之勞心勞力工作，原告於加盟面談初期即已
        明確了解，至於其殘障幼子需人照顧，係其加盟時即已存在之事實，本應由
        其妥善安排，豈可因經營忙碌乏身照顧幼子，即空言指摘被告無理要求、開
        單處罰、朝令夕改之規章等等造成其心理及經濟之雙重壓力，係違反誠信原
        則與權利濫用原則？
    ５、關於延吉二店之日營業額提高，純然係外力因素，並非原告經營得當，查原
        告係於八十七年十月十五日開始經營被告所有延吉二店，日營業額為四萬多
        元，至八十八年夏季旺季時日營業額方達五萬多元，至八十八年九二一大地
        震發生後，附近競爭店即福客多便利商店因被評定為「危樓」而撤店，因此
        原告經營之延吉二店因無競爭店而於淡季時日營業額大幅提升至六萬多元至
        七萬元，迄至八十九年十二月，因附近全家便利商店新開張，加入分割商圈
        ，延吉二店之日營業額即降至四萬多元，足證延吉二店業績之變化純然係競
        爭商圈之變化此等外力因素所致，並非如原告所言係因其經營得當所致。又
        被告公司係每三年從所有門市店中挑選數店參與經濟部商業司ＧＳＰ（Good
        Sto  re Practice）優良商店之評鑑活動，延吉二店係被評鑑為八十六年度
        ＧＳＰ優良商店，於八十九年度並未再經評鑑，是延吉二店於八十六年度獲
        評鑑為優良商店乙節，豈有可能係八十七年十月十五日方接店之原告之經營
        成果所致？原告竟敢大言不慚係其經營導致獲評鑑為優良商店云云？實則原
        告為何退出加盟，其於解約存證信函中已敘明係因其個人因素之考量（可能
        因素之一即是不願再次面對同一商圈有新競爭對手即新開之全家便利商店之
        競爭），而請求被告准許其退出加盟，絕非如其於本件訴訟所述之理由，事
        甚明顯。
    ６、關於督導一日訪店二次乙節，實則被告公司於八十九年十一月十五日下午係
        因進店幫忙原告整店（整理店務），並非一日訪店二次。至同年月二十一日
        之二次訪店，則係因原告店長拒絕於第一次訪店紀錄表簽名，故有二次訪店
        之舉，且原告店長亦拒絕於第二次訪店紀錄表簽名。被告此舉何有權利濫用
        及違反誠信原則可言？又關於原告謂：「被告辯稱：若契約內容真有不公平
        情事，原告自得向被告反應，被告當會改進」云云，顯係自問自答，被告從
        未為如此主張，被告係謂：若（假設）被告之履行債務方式有如原告所言之
        不符債務本旨之情事，原告得向被告反應，請求被告補正，本件並無不能補
        正之情事。
    ７、關於原告以原證八監視器錄影帶內容，主張被告督導訪店行為，實無輔導之
        意，而係意在逼迫原告退出加盟經營體系乙節，經被告查看該錄影帶內容，
        發現原告係故意曲解錄影帶內容以支持其內心臆測之主張（即臆測被告逼其
        退出加盟），實則錄影帶之真正內容如下：八十九年十一月十二日凌晨四時
        三十分，被告公司督導與另二位大夜稽核佩帶識別證、空手進入原告經營之
        延吉二店，門鈴響起，當時櫃檯並無店員，且亦無人招呼（亦即無人呼喊「
        歡迎光臨」此等歡迎詞，此點顯與原證十四隱形消費者之訪查報告內容不符
        ）。則櫃檯既無店員，如何向店員出示證件（況證件已佩帶在胸前）？又如
        何與店員交談？既是空手入店，何有巡店紀錄表可提出？其次，如錄影帶所
        示，櫃檯內側擺著一大包黑色垃圾袋裝的垃圾，櫃檯前後桌面均甚凌亂（因
        監視器是對著櫃檯及大門，故僅能看到此部份），如此豈能謂店務無疏失？
        約四分鐘後，即凌晨四時三十四分時，督導三人面向大門（即背對監視器）
        走出延吉二店，故監視器僅拍到渠等背影，殊不知原告所謂督導「悻悻然」
        離去，是否係從背影透視觀察而見到督導們「悻悻然」之狀？實令人不解。
        實則影帶中督導空手而入，根本未攜帶巡店紀錄表，只是幫原告巡視大夜，
        了解大夜執勤狀況，大夜執勤狀況若有不妥再轉告原告，請原告加強注意門
        職狀況，此係為協助加盟主經營之行為。詎原告故意曲解被告公司之行為，
        誣指被告督導之行為係意圖壓迫其解約云云，令人遺憾。
    ８、原告主張其窮於尖峰時刻應付督導乙節，亦顯然不實：查原告挑出八十九年
        十一月二十四日、十一月二十六日、十二月五日及十二月七日四次督導訪店
        時間，表示係於其尖峰時段到訪，使其窮於應付云云，惟查督導到店時原告
        並未全程陪同，原告僅是於督導巡店後向其指出缺失所在並加以指導改善時
        在場，原告實無窮於應付之可能﹔再者，督導輔導門市，若尖峰時刻不到門
        市了解加盟主操作狀況，如何輔導加盟主？故於二十二次訪店中，仍有四次
        係於原告所主張之尖峰時段到訪，且由該等尖峰時段到訪次數之少乙節，亦
        足證督導已儘量避免尖峰時段到訪。次查原告主張延吉二店地處台北市消費
        娛樂中心之東區，上午十時之後即係尖峰時刻，平均單日來客數近千人，還
        得應付督導之到訪，使其窮於應付云云，亦顯有誇大事實之嫌。蓋便利商店
        為二十四小時營業，推估八成人數（1000*0.8=800）為尖峰時刻（扣除大夜
        時段之八小時）到店，則其餘十六小時（24-8=16）平均每小時來客數為五
        十人次（800/16 =50），又一般而言，來客人數平均分配於每小時是不可能
        的，縱使可能平均分配於每一小時，亦不太可能平均分配於一小時內之每一
        分鐘，足見即使是尖峰時間，原告亦有足夠之空閒時間，並非每分每秒均有
        來客，何有窮於應付督導之可能？再查原告自行拍攝原證十至十三錄影帶之
        時間，亦係於其所謂之尖峰時段，且係由其夫掌鏡，而其擔任演員，並有將
        店員拉入境頭說明整店情形之情節，則渠等於所謂尖峰時段，竟有時間可同
        時由二至三人進行錄影，而竟謂督導於該時段到訪造成其窮於應付之境云云
        ，如此說詞，其誰能信？又關於原告主張被告公司未對競爭店採取促銷活動
        ，並以此為藉口到店巡訪乙節，實則被告公司於八十九年十二月份確有進行
        促銷活動，況且即將進駐之競爭店是全國第二大便利商店系統（全家），被
        告公司豈能掉以輕心？故督導勤於了解競爭店開店進度以及門市之經營狀況
        ，不正符合「知己知彼，百戰百勝」、「觀察敵情，反省諸己」之道理？是
        督導以其專業到店了解門市各項狀況，並加以輔導，兢兢業業，深恐原告之
        業績下滑，而影響原告及被告雙方之收益，乃正當之債務履行行為，竟被原
        告指為「行為匪夷所思」云云，真是令人痛心。
（五）原告八十九年下半年起經營業績下滑，是不爭的事實，故被告對之加強輔導：
      （１）業績之分析方式容有多種，被告前次以不同年度之單月業績（單月日平
      均營業額）作比較，是簡單明瞭之方式，並無不妥。（２）以原告經營之八十
      八年與八十九年之各月月績作比較，明顯可知原告之經營於八十九年前半年（
      即一至六月），與八十八年同期相較，每月之成長幅度均在二萬元上下，但自
      八十九年七月起，成長幅度卻呈逐月下滑之情況，至十月份更呈現負成長之情
      況，亦即業績不但未增加，反而下跌一萬餘元。（３）至於原告指摘被告就原
      告經營延吉二店於八十八年一至九月平均單店日業績四八六一Ｏ元，與由被告
      直營店經營時之八十七年一至九月平均單日業績四三七四Ｏ元相較，即有成長
      乙節避而不談云云，被告僅以延吉二店之業績是逐年成長的，以原告所節取之
      一至九月業績加以比較分析，八十八年一至九月之平均業績較八十七年同期成
      長百分之十一點一三（(000  00-00000)/43740=11.14%），而被告直營店經營
      之八十七年一至九月平均業績與八十六年同期（亦為被告直營店經營期間）相
      較，係成長百分之十三點八四（(00000-00000)/38424=13.84%），兩相比較之
      下，被告經營之成長幅度僅能勉強說是持平而已。（４）原告辯稱因經濟狀況
      不佳民眾購買率下降，被告忽略其他影響業績之因素，不當擷取八十八年度業
      績最高之一個月做為比較標準，意圖造成原告業績下滑之印象，且經被告之輔
      導業績亦無成效云云，亦顯與事實不符。蓋業績比較基準乃以本期與前期來做
      比較（亦即以不同年度之相同月份互相比較），而非與前年度中最高業績之月
      份做比較，此係一般流通業通用之比較方式，可查詢同業即知。而前次之所以
      以十月份作比較，係因十月份業績嚴重下滑業如前述，故為單純化而僅以單月
      業績比較作說明。其次，被告基於原告業績下滑之事實，而密集輔導，竟被原
      告視為刁難，其配合度當然有限，甚至有對抗之心態，此從其於被告開始加強
      輔導數日即自行拍攝錄影帶乙事即可見一斑，再從訪店紀錄表亦可見其屢經勸
      導仍拒不改善，輔導成效當然有限，亦即僅止住業績繼續下滑之情勢，而未能
      往上成長，而十二月份更因競爭店之分割商圈，而嚴重影響業績，豈能無視此
      外力因素以及原告之不配合，而僅以業績數額而指摘被告之輔導無成效？再者
      ，經濟狀況不佳導致民眾購買力下降乙事，固為影響業績之一因素，但相較於
      同一商圈之被告所屬仁愛店（其他加盟主所經營），其八十九年與八十八年同
      期相較，十月份之平均日營業額成長四九三四元﹔十一月份之日平均營業額成
      長四四四四元，十二月份成長一二三Ｏ元。而被告全體門市業績，八十九年八
      十八年同期相較，十月份平均單店成長三十八元，十一月份則成長一二二元，
      十二月份則成長二五二元。反觀原告則係負成長（業績下滑），難道被告不該
      關心並協助原告找出原因嗎？實則被告為通路經營者（即連鎖之零售業者，以
      販賣商品賺取進銷貨之差價），門市營業額之高低，即直接影響被告獲得利潤
      之高低，故對於各門市之經營輔導及業績分析，係被告所一刻不能鬆懈者，故
      當原告經營狀況穩定時（即業績穩定成長時），被告當然不需對之密集輔導，
      而將資源用於亟需輔導之門市﹔反之，當原告經營業績下滑時，被告當然會對
      之加以輔導，並找出業績下之原因加以改善，以提昇業績，獲致加盟主與被告
      之雙贏目的。
（六）原告以原證十六錄音帶為據，主張有被告公司人員對於逼迫原告退出加盟乙事
      感到良心不安云云，亦顯無可採：（１）該錄音帶係訴外人（另一加盟主）未
      經同意所偷錄，顯無證據適格。（２）其次，原證十六之錄音內容譯文，並未
      全文譯出，被告謹提出詳細之錄音譯文。參諸其上下文可知，當時被告公司人
      員係因與該加盟主開完經營輔導座談會後一段時間，該加盟主業績仍從四萬多
      做到三萬多，而店務經營諸多缺失仍未改善乙事，與該加盟主確認及討論經營
      心態，勸導該加盟主好好經營。並以店務情形相類似之原告所經營之延吉二店
      為例，表示延吉二店之店務雖爛，但是業績還可以，起碼延吉二店加盟主每月
      攤提下去還可收入十一、二萬元，惟該店加盟主不但店務爛，業績亦爛，每月
      攤提下來幾乎沒有收入，對照之下，若要以店務不良之事由（即加盟契約第二
      十六條之相關規定）砍掉延吉二店（亦即終止延吉二店之合約），可能會良心
      不安（實際上並未如此做，故無良心不安之情事），但該店店務及業績均差，
      若要以店務不良之事由終止該店之合約，絕不會良心不安，要求該加盟主確實
      改善店務缺失，善盡經營之責，否則可能會依契約第二十六條之規定終止兩造
      間之加盟契約。此從該員所言：「今天你的店非常糟糕，你的貨架商品與冰箱
      我們已幫你輔導調整過了，你還是沒有改善」、「她（延吉二）起碼攤提下去
      也有十一、二萬…我砍掉她我會良心不安。你沒有啊，所以說簡直打平，我覺
      得為何一直讓她在店裡面……」等語即可得知，絲毫不見「逼迫」原告退出加
      盟之內容。是原告將該員之對照性之假設言語，曲解為該員對於「逼迫」原告
      退出加盟乙事感到良心不安云云，顯無足採。至於八十八年九月二十一日大地
      震後，原競爭店即福客多便利商店確因大地震致使該店變成危樓而撤店乙事，
      原告空言主張福客多便利商店係因無法與其競爭而撤店云云，要無足取。關於
      原告主張其以畢生積蓄九十一萬五千元參與加盟云云，亦顯然不實，蓋原告加
      盟被告便利商店系統，僅支付三十一萬五千元（含稅）之加盟金，殊不知其所
      謂九十一萬五千元之明細為何？被告於何時收受？關於原告以原證十七號錄音
      帶內容為據，主張被告公司對於督導之不當行為亦有所認知云云，顯係斷章取
      義所為之曲解。蓋被告公司經理回應曾淑芬加盟主所提之個別問題謂：「剛才
      您有提到您的門職是有點低能，我們的督導是不應該罵白痴，這一點，很抱歉
      ，所以在這一點部分，我對於涂玫君在言詞上有不恰當的地方，我做很誠懇的
      道歉，並且我會跟您保證，我已經在對涂玫君督導重新再作訓練，重新再作教
      育」等語，僅係針對督導個人言詞上的不恰當使用表示歉意，與原告所指摘之
      督導之不當行為完全無涉，原告截取對話之片段而為曲解，顯無可採。原告於
      八十九年十一月二十七日寄發第一次存證信函，要求解除加盟契約，被告公司
      收函後，即派人關切，但原告不予理會，仍於同年十二月四日再次發函重申解
      約之意思表示，故被告亦尊重其意願而進行終止契約之相關程序。原告於八十
      九年十二月二十日盤點交店後，被告公司即以直營門市方式經營該店，至九十
      年三月份才由新任加盟主簽約經營，絕非如原告所謂於交接盤點之前即將該店
      與他人簽約經營云云。至於原告誣指被告之受僱人或以逐字逐句，或以重點指
      導方式，教導加盟主如何解除契約云云，顯非事實，被告謹此鄭重否認之。況
      觀之原告用以佐證前揭主張之原證七即其他加盟主解約存證信函內容之差異極
      大，顯與原告所主張之各函內容大同小異云云相反乙節，適足以佐證原告於本
      件訴訟中之各項主張係極盡曲解事證、編織故事之能事，要無足採。
（七）末按，依兩造間加盟契約之約定，被告之主給付義務係提供加盟標的「延吉二
      店」予原告經營，並依原告經營之營業額高低按月給付經營報酬（即經營委託
      金）予原告，至於督導之巡店與輔導等，僅係契約之附隨義務，故原告主張被
      告對其為過度、不當之督導、巡店、檢核、罰款及施加壓力係屬不完全給付云
      云，一則顯非事實，要無足採，無民法第二百二十七二條之適用，再者縱有前
      揭情事（假設語氣），亦屬附隨義務之違反，原告要無契約解除權之可言，況
      且各該情事，亦顯係可以補正者，並無給付不能規定之適用﹔退一步言，縱使
      前揭債務不履行係屬給付不能之情形，亦顯係給付一部不能，而此等一部給付
      不能，並未使被告其他部分之給付交付加盟店面予原告經營，並依原告經營之
      營業額高低按月給付經營報酬（即經營委託金）予原告之履行，變成對原告係
      無利益的，故無民法第二百二十六條第二項：「前項情形，給付一部不能者，
      若其他部分之履行，於債權人無利益時，債權人得拒絕該部之給付，請求全部
      不履行之損害賠償。」規定之適用，原告當然無權向被告請求全部不履行之損
      害賠償，遑論依民法第二百五十六條之規定主張解除全部契約。
三、證據：提出台北敦南郵局第九九二號存證信函影本一份、台北敦南郵局第一五一
    號存證信函影本一份、報廢費用與報廢補助金額比較表一份、延吉二店日營業額
    比較表一份、督導巡店紀錄表影本一份、被告公司八十九年十月二十一日簡便行
    文表影本一份、被告公司行銷半月刊第五十三期節本一份、經濟部商業司優良商
    店刊物節本一份、-年業績暨圖表(一)一份、-90年業績暨圖表(二)(三)一份、
    、年10- 12月份熱時銷售業績表暨圖一份、交接清冊影本一份、簽呈影本一份
    、錄音全文一份、報廢明細表一份、福客多便利商店因震災受損之照品一份、整
    店前後之照片一份、八十九年十月二十六日之簽呈影本一份為證。
    理    由
一、原告起訴主張：原告前於八十七年十月十四日為加盟經營萊爾富便利商店而與被
    告公司簽訂委託加盟契約，期間自八十七年十月十五日至九十二年十月十四日計
    五年，加盟對價為三十萬元並提供不動產設定擔保予被告，原告在完成被告所規
    定之一切程序後，即於台北市○○街一百三十號之「萊爾富便利商店延吉二店」
    開始營業。詎自八十九年下半年度開始，被告不顧原告努力經營兩年餘所造就之
    良好績效，竟引用被告單方所定之內部管理規章及定型化加盟契約之規定，對原
    告為過度、不當之督導、巡店、檢核、罰款，並對原告施加壓力，原告因不堪其
    擾，遂於同年十二月四日被迫選擇退出經營，被告公司則藉此達到再次招商，徵
    求新加盟店進入後對其再次收取加盟金及權利金之目的。按被告對原告經營技術
    指導，係為被告履行加盟契約時重要之主給付義務之一，惟被告於履約過程中，
    過度或不當干預原告之履約，或逕以違反公序良俗之方式提出給付或以權利濫用
    之手段遂行其加損害於原告，被告履行債務已構成不完全給付，且其不完全給付
    乃屬不能補正之情形，原告依民法第二百二十六條第一項及第二百六十條之規定
    ，自得向被告請求損害賠償。查原告因不堪被告無理之督導巡店檢核，前於八十
    九年十二月四日發函向原告終止（原告誤為解除）系爭加盟契約，故尚餘三十四
    點五個月之契約期間未履行（八十九年十二月五日至九十二年十月十四日），按
    原告於八十七年十二月至八十九年十一月之月平均拆帳後淨收益為十萬五千五百
    零九元，乘以三十四點五個月合計為三百六十四萬零六十元，即為原告於原契約
    期間內所喪失之履行利益。為此訴請被告賠償三百六十四萬零六十元及自八十九
    年十二月五日起算之法定遲延利息。
    被告則以：從原告發函終止契約之內容可知，原告之所以退出加盟店經營，係其
    個人因素考量（身心俱疲），絕非被迫選擇退出。又原告主張被告對其為過度、
    不當之督導及施壓云云，或主張被告濫用權利、違反誠信原則及未依債務本旨提
    出給付云云，均非事實，亦未舉證以實其說，顯無可採。又兩造所簽訂之委託加
    盟契約並無違反平等互惠原則，原告空言指摘，尚屬無據，況契約是否符合平等
    互惠與契約履行階段之有無權利濫用及違反誠信原則情事而構成債務不履行，係
    不同二事，原告將二者牽強附會劃上等號，亦無可採。再依兩造所簽訂委託加盟
    契約，加盟店係被告所有（設備、裝潢、資財、器具、商品、營業收入等），原
    告僅係受被告委託代為經營及代管加盟店並因此獲得由被告所給付之經營報酬，
    且依約被告督導訪店乃為基本工作職責要務與重心所在，為維護加盟主與執行被
    告公司政策以達雙贏目的之必需步驟，且督導訪店並非與稽核缺失劃上等號，乃
    與輔導教育並行，故督導訪店次數偏高並非完全是針對缺失。又原告經營延吉二
    店，於八十九年十月份較去年同期即八十八年十月份於該地商圈並無任何外力因
    素影響與競爭店介入分割商圈市場情況下，平均單日業績由七萬餘元嚴重下滑至
    六萬元，其業績下滑幅度甚大，為維護原告切身利益並探討業績嚴重下滑原因所
    在，故督導於當月份巡店次數較以往月份為多，係為了解原因並協助原告解決業
    績下滑問題。況且督導訪店時間均選擇離峰時段，其時來店消費者較少，實無造
    成原告窮於應付之可能。又督導係因耳聞全家便利商店將於次月（即十二月）於
    該商圈開張，為強化原告自身經營與競爭能力，故於當月份多次到店視察追蹤該
    商圈變化狀況及觀察競爭店整體開店裝潢施工進度，以準備規劃行程研擬方案與
    競爭店作一促銷對抗。被告所為並無濫用權利、違反誠信原則或未依債之本旨提
    出給付之情事。至於原告謂被告督導巡店頻繁、無理要求、開單處罰、朝令夕改
    等造成其壓力；或謂被告選擇營業尖峰時段查訪造成其窮於應付；或謂被告假督
    導訪店之名，實為意在逼迫原告退出加盟經營體系；或謂被告督導之行為導致其
    負擔高額之報廢費用；或謂被告以錯誤檯帳條要求其上架且脅迫簽名云云，均與
    實情不符，要無足取。退步言，縱認被告有原告所主張上開未依債之本旨提出給
    付之情事，其所造成之損害亦非原告所謂剩餘加盟期間預期利益之損失，蓋原告
    主張之剩餘加盟期間預期利益之不能取得，係因原告主動終止加盟契約所致，與
    被告不完全給付債務不履行情事毫無因果關係等語，資為抗辯。
二、查兩造於八十七年十月十四日簽訂委託加盟契約，約定由被告提供加盟店（包括
    設備、裝潢、資財、器具、商品等）委由原告代為經營及管理，原告需繳付加盟
    對價三十萬元並提供不動產設定擔保予被告，期間自八十七年十月十五日至九十
    二年十月十四日計五年，被告並按加盟店每月營業額之高低級距依固定比例提撥
    經營報酬（即經營委託金）予原告。並依約原告負有依照被告所制訂之管理規章
    、辦法等制度經營管理加盟店之義務，而被告亦有權要求原告遵守被告所制訂之
    各項規則，並負有提供經營相關之經驗與指導之義務。嗣原告完成被告所規定之
    一切程序後，即於八十七年十二月間在台北市○○街一百三十號之「萊爾富便利
    商店延吉二店」開始營業，時至八十九年十二月四日發函向被告表示終止系爭加
    盟契約等事實，為兩造所不爭執，並有營利事業登記證、委託加盟契約書、存證
    信函在卷可稽，堪信為真實。茲兩造所爭者，乃原告主張被告自八十九年下半年
    度開始，不顧原告努力經營加盟店兩年餘所造就之良好績效，竟引用被告單方所
    定之內部管理規章及定型化加盟契約之規定，對原告為過度、不當之督導、巡店
    、檢核、罰款及對原告施加壓力，迫使原告因不堪其擾而選擇退出經營，被告公
    司則藉此達到再次招商，徵求新加盟店進入後對其再次收取加盟金及權利金之目
    的，被告有權利濫用、違反誠信原則及未依債之本旨提出給付之情事，因此請求
    被告賠償其所受之損害，是否有理？
三、按當事人主張有利於己之事實者，就其事實有舉證之責任，民事訴訟法第二百七
    十七條前段定有明文。又民事訴訟如係由原告主張權利者，應先由原告負舉證之
    責，若原告先不能舉證，以證實自己主張之事實為真實，則被告就其抗辯事實即
    令不能舉證，或其所舉證尚有疵累，亦應駁回原告之請求（最高法院十七年上字
    第九一七判例可資參照）。次按，民法第一百四十八條之規定，係於行使權利加
    以限制而禁止權利之濫用，若其權利之行使於他人並無損害，自不在該條限制之
    列，不得率指為權利行使之濫用。又權利之行使本即主張權利之方式，或雖不免
    對他人造成不便，惟權利人既享有權利，就其權利之行使本不應受限制，惟為免
    逾越權利本質或經濟目的、逾越社會觀念所允許之界線之權利行使，故有本條之
    規定，是則權利濫用既為對權利之限制，其要件自應嚴格界定，必須權利人行使
    權利會造成公共利益之損害，並著重於權利人之主觀目的以損害他人為主要目的
    ，且客觀上所取得之利益與他人之損害顯不相當始足構成權利濫用。又權利行使
    不得以損害他人為主要目的者，係指行使權利專以損害他人為目的之情形而言，
    若為自己之利益而行使，縱於他人利益不無損害，然既非以損害他人為主要目的
    ，而該他人對之又或有容忍或作為義務時，即不得謂有本條之適用。是即權利濫
    用之禁止，係規定行使權利，不得以損害他人為主要目的，若當事人行使權利，
    雖足使他人喪失利益，而苟非以損害他人為主要目的，即不在該條所定範圍之內
    （最高法院四十五年台上字第一○五號判例參照）。另誠信原則乃斟酌事件之特
    別情形，衡量雙方當事人之利益，使其法律關係臻於公平妥當之一種法律原則。
四、本件原告主張被告自八十九年下半年度開始，不顧原告努力經營加盟店兩年餘所
    造就之良好績效，竟引用被告單方所定之內部管理規章及定型化加盟契約之規定
    ，對原告為過度、不當之督導、巡店、檢核、罰款及對原告施加壓力，迫使原告
    因不堪其擾而選擇退出經營，被告公司則藉此達到再次招商，徵求新加盟店進入
    後對其再次收取加盟金及權利金之目的，被告有權利濫用、違反誠信原則及未依
    債之本旨提出給付之事實，業為被告所否認，原告自應就其主張之事實，負舉證
    之責。查原告之主張，固據其提出督導訪店記錄表（一）（二）、門市稽核表（
    一）之二、錄影帶、錄音帶譯文、管理規章、優良商店認證店隱形消費者訪查評
    核表、報廢費用明細表、委託加盟契約書附錄等件為證。惟查：（一）原告於八
    十九年十一月二十七日寄發給被告之台北敦南郵局第九九二號存證信函載：「豪
    格商行於民國年１０月日與萊爾富國際股份有限公司訂立加盟契約，因身心俱
    疲，於民國年月日要求解除加盟契約，請准許，謝謝」等語，及於八十九
    年十二月四日寄發給被告之台北敦南郵局第一五一號存證信函亦載：「豪格商行
    於民國87年10月15日與萊爾富國際股份有限公司訂立加盟契約，因身心俱疲，於
    民國年月日解除加盟契約」等語，有該二份存證信函在卷可稽。參諸該二
    份存證信函內容並無隻字提及被告有上開濫用權利、違反誠信原則及未依債之本
    旨提出給付等情事，反而顯示原告之所以選擇退出加盟，係其個人因素考量，請
    求被告准許其退出等情。則原告於寄發上開存證信函後事隔半年之九十年六月二
    十七日提起本件訴訟，始謂被告有上開濫用權利等情事，伊因不堪其擾被迫退出
    加盟云云，顯與常情有違，難以置信。（二）觀之被告單方所擬定之委託加盟契
    約書，係約定由被告提供加盟店委由加盟主代為經營及管理，並按每月營業額之
    高低級距依固定比例提撥經營報酬（即經營委託金）予加盟主。因該加盟店之設
    備、裝潢、資財、器具、商品、營業收入等皆屬被告所有之財產，加盟主僅為代
    管經營而獲取報酬（其契約性質介於委任與承攬之間），契約當事人間所負權利
    義務本即處於不對等之地位關係，故無論被告單方所定之加盟管理規章或委託加
    盟契約書，均賦予被告對其加盟主擁有極大指揮監督管理權限，加盟主之經營自
    主權限則遭到限縮，此乃契約性質屬然，依契約自由之原則，兩造既同受此約定
    之拘束，尚難謂係不合理之約定，原告以該契約為被告單方擬定之定型化約款，
    即謂有違反平等互惠原則云云，尚非可採。次按當事人締結之契約一經合法成立
    ，即應受其拘束，權利人得依約行使其權利。觀之兩造所簽訂委託加盟契約第一
    條（契約目的）約定：「乙方（即原告，下同）秉持最大誠意參與甲方（即被告
    ，下同）加盟體系，於契約期間確實履行應盡義務，且恪遵甲方所訂各種管理規
    章、守則、辦法等及經營之理念與體制，以維護並提昇甲方整體經營形象，俾能
    達成利益共創，利潤共享之目的」，第二條（加盟方式）約定：「乙方依甲方所
    提供之經營管理、行銷技巧、存貨管理等方面之經驗與技術以及人員教育訓練、
    資材設備、商品陳列等事宜之協助與指導，代為經營管理加盟店以獲得經營之報
    酬或利潤。」，第十一條（營業限制）第三項約定：「除甲方書面核准增加之商
    品項目或營業項目外，乙方應按甲方提供之商品清冊所列之商品為限依規定之方
    式標價出售，不得任意擅自變更，亦不得販售其自製或私自進貨之商品。如甲方
    通知變更商品之標價者，乙方應依通知修改商品標價而銷售。」、第四項約定：
    「加盟店商品之陳列及商品項目，乙方須遵照甲方規定之方式陳列，不得擅自更
    改或與他人簽約或允許特殊陳列之權利。」，第十二條（商店管理）第一項約定
    ：「乙方自簽訂本契約後應即接受甲方之監督指揮，並應依據契約及甲方所訂之
    各種管理規章、辦法、守則或現行實際經營運作之相關規定負責管理加盟店之業
    務。」、第二項約定：「關於契約、管理規章、辦法、守則等所使用之名詞或用
    語，如雙方於適用上發生歧義時，應依甲方之解釋為準。」、第三項約定：「乙
    方應依甲方提供之商品清冊標價，正確操作收銀機並記錄商品銷售情形。」、第
    四項約定：「乙方應妥善保存甲方所提供或通知之商品清冊及文件資料。」、第
    五項約定：「甲方得隨時派員進入加盟店取得或查核機器設備、資材、器具、商
    品、營業收入等。」，第二十條（行銷活動）第一項約定：「乙方須配合並依照
    甲方之行銷企畫方案進行行銷活動。其屬公益活動者，亦同。」；及加盟管理規
    章【第玖章】行政管理規定：一、總部人員：１、總部依需要設置「督導」人員
    ，負責提供加盟主有關經營管理之資訊、技術、建議、輔導與諮詢。２、「督導
    」給予加盟店關於經營管理方面之輔導與建議，加盟主及其受僱人員有配合改善
    之義務。３、總部得指派「稽核」人員負責加盟店之門市形象、店務運作、商品
    管理、收銀與帳務等稽查作業。４、總部人員進行門市商品陳列、文宣品陳設、
    機器設備檢修及工務保固等查核動作時，加盟主應全力配合之，不得異議。另總
    部核可之廠商做訪查動作時，加盟主亦全力配合。５、加盟主及其受僱人員有接
    受「稽核」盤點與稽查之義務。足見原告於契約期間應恪遵被告所訂各種管理規
    章、守則、辦法等及經營之理念與體制，以維護並提昇被告整體經營形象；原告
    應依被告提供之經營管理、行銷技巧、存貨管理等方面之經驗與技術，以及人員
    教育訓練、資材設備、商品陳列等事宜之協助與指導，代為經營管理加盟店；原
    告應接受被告之監督指揮及依被告所訂之各種管理規章、辦法、守則或現行實際
    經營運作之相關規定負責管理加盟店之業務；被告得隨時派員進入加盟店取得或
    查核機器設備、資材、器具、商品、營業收入等。因之，被告派員對原告代管經
    營之加盟店為例行巡店督導查核，並將其考察發現之缺失作成督導訪店記錄表，
    以督促原告改善，乃依約行使權利，既有正當理由，又有必要情形，自為法之所
    許，殊無權利之行使係以損害他人為主要目的之可言。其次，依兩造簽訂之委託
    加盟契約，並未就被告督導訪店之次數、時間及方式作硬性規定，此乃考量無法
    因應各不同加盟店不同情況所需，故賦予被告得依實際需要加以調整為之。查被
    告主張原告經營延吉二店於八十九年十月份較去年同期之平均單日業績下滑幅度
    甚大，為維護原告切身利益並探討業績嚴重下滑原因所在，故督導於當月份巡店
    次數較以往月份為多等情，業據提出營業額比較表、-年業績暨圖表(一)、-
    90年業績暨圖表(二)(三)為證，原告對於業績下滑乙節亦不否認，則被告本於為了解
    原告業績下滑原因並協助其解決問題之目的，縱使比起以往增加巡店督導次數，
    亦係被告權利正當之行使，要非以損害他人為主要目的，與權利之濫用有別。再
    者，觀之卷附被告督導訪店所作記錄表內容，均是針對檢查項目缺失及門市經營
    指導方針、門市反應事項為記載，所為訪店督導查核之時間及方式，或其他指揮
    、輔導及要求原告配合之情事，衡情均是被告行使權利之方式，並無違反公共利
    益之情形，亦無逾越權限或有何不合理、不正當之處，自難認有何權利濫用或違
    反誠信原則或未依債之本旨提出給付之情事。原告主張被告對其為過度、不當之
    督導、巡店、檢核、罰款及施加壓力云云，或主張被告督導巡店頻繁、無理要求
    、開單處罰、朝令夕改；被告選擇營業尖峰時段查訪造成其窮於應付；被告假督
    導訪店之名，實為意在逼迫原告退出加盟經營體系；被告督導之行為導致其負擔
    高額之報廢費用；被告以錯誤檯帳條要求其上架且脅迫簽名云云，或為其片面之
    詞或無法舉證以實其說，尚難憑取。綜上所述，由原告所提之證據並無法證明被
    告有何權利濫用或違反誠信原則或未依債之本旨提出給付之情事。故原告主張被
    告違約應負損害賠償責任，即屬無據。
五、從而，原告依民法第二百二十六條第一項及第二百六十條之規定，請求被告給付
    三百六十四萬零六十元，及自八十九年十二月五日起至清償日止，按年息百分之
    五計算之利息，為無理由，應予駁回。原告之訴既經駁回，其假執行之聲請已失
    所依附，應併予駁回。
六、本件為判決基礎之事證已臻明確，兩造其餘攻擊防禦方法及所提證據，核於判決
    結果不生影響，無一一審究論述之必要，附此敘明。
七、結論：本件原告之訴為無理由，依民事訴訟法第七十八條，判決如主文。
中　　　華　　　民　　　國　　九十一　　年　　　三　　　月　　二十六　　日
                                            民事第二庭法      官
右為正本係照原本作成
如對本判決上訴，須於判決送達後廿日內向本院提出上訴狀
中　　　華　　　民　　　國　　九十一　　年　　　三　　　月　　二十六　　日
~B法院書記官　柯月英
